ACORDAO-COMPLETO-2349928

ACÓRDÃO 2805/2019 ATA 12/2019 - SEGUNDA CÂMARA

VISTO, relatado e discutido este processo, relativo a atos de admissão oriundos da Superintendência de Operações da Empresa Brasileira de Correios e Telégrafos (ECT) no Estado da Bahia. 
ACORDAM os ministros do Tribunal de Contas da União, reunidos em sessão da 2ª Câmara, ante as razões expostas pela relatora, e com fundamento nos arts. 71, inciso III, da Constituição Federal, 1º, inciso V, 39, inciso I, da Lei 8.443/1992, 1º, inciso VIII, 259, inciso I, e 260, § 1º, do Regimento Interno, em:
9.1. considerar legais os atos relativos a Antônio de Oliveira da Silva Filho e Paulo César Ribeiro Silva e determinar-lhes o registro;
9.2. negar registro aos atos relativos a Iuri Magalhães Santos Braz, Rafael Portella Silva, Raphael Guimarães de Almeida e Ricardo Araújo Melo;
9.3. determinar à Superintendência de Operações da Empresa Brasileira de Correios e Telégrafos no Estado da Bahia que:
9.3.1. acompanhe os desdobramentos da Ação Civil Pública 0001035-92.2013.5.10.0015, em trâmite na Justiça Trabalhista da 10ª Região (15ª Vara) , e, caso venha a ser desconstituída a sentença ora favorável aos interessados, torne sem efeito os atos de admissão nos quadros da entidade e providencie o cadastramento dos respectivos desligamentos no sistema e-Pessoal; e
9.3.2. cientifique os interessados desta deliberação e encaminhe a este Tribunal, no prazo de 30 (trinta) dias, os comprovantes de ciência.

Atos de admissão oriundos da Gerência de Recursos Humanos da Empresa Brasileira de Correios e Telégrafos no Estado da Bahia.

Segunda Câmara

3. Interessados: Antônio de Oliveira da Silva Filho (CPF XXX.065.215-XX), Iuri Magalhães Santos Braz (CPF XXX.063.905-XX), Paulo César Ribeiro Silva (CPF XXX.071.085-XX), Rafael Portella Silva (CPF XXX.493.775-XX), Raphael Guimarães de Almeida (CPF XXX.558.305-XX) e Ricardo Araújo Melo (CPF XXX.676.685-XX).

13.1. Ministros presentes: Augusto Nardes (na Presidência), Aroldo Cedraz, Raimundo Carreiro e Ana Arraes (Relatora).
13.2. Ministros-Substitutos presentes: Marcos Bemquerer Costa e André Luís de Carvalho.

ANA ARRAES

Trata-se de atos de admissão, para fins de registro, submetidos à apreciação deste Tribunal pela Superintendência de Operações da Empresa Brasileira de Correios e Telégrafos (ECT) no Estado da Bahia, segundo o disposto no art. 71, inciso III, da Constituição Federal. 
2.	A Secretaria de Fiscalização de Pessoal se manifestou em favor da legalidade dos atos e dos respectivos registros, nestes termos (peça 8) :
“ (...) 
INTRODUÇÃO 
	(...) Os atos foram cadastrados e disponibilizados ao TCU por intermédio do Sistema de Apreciação e Registro de Atos de Admissão e Concessões (e-Pessoal) , na forma do art. 2º, caput e incisos I a IV, e art. 4º, caput, da Instrução Normativa TCU 78/2018. 
EXAME TÉCNICO 
Procedimentos aplicados 
2. 	Os procedimentos para exame, apreciação e registro de atos de pessoal encontram-se estabelecidos na Instrução Normativa TCU 78/2018 e na Resolução TCU 206/2007. Essas normas dispõem, em seus arts. 4º, § 2º, e 3º, § 3º, respectivamente, que os atos de pessoal disponibilizados por meio do e-Pessoal devem ser submetidos à crítica automatizada do próprio sistema, com base em parâmetros predefinidos. 
3. 	Relativamente aos atos de admissão, as rotinas de crítica das informações cadastradas no ePessoal foram elaboradas e validadas levando-se em conta as peculiaridades desses atos. Os itens de verificação do sistema compreendem prazos e fundamentos legais, assim como eventuais ocorrências de acumulação. Trata-se de verificações mais abrangentes, minuciosas e precisas do que aquelas que podem ser realizadas por mãos humanas, proporcionando um nível de segurança ainda maior.
4. 	Além da crítica automatizada, há verificação humana adicional no caso de haver alertas do sistema ou informações não formatadas, como esclarecimentos do gestor ou do controle interno. 
5. 	Por intermédio das supracitadas análises realizadas por esta Unidade Técnica nos atos de admissão constantes deste processo foram detectadas as possíveis inconsistências apontadas no relatório que precede a presente instrução. Entretanto, as possíveis inconsistências apontadas não procedem ou entende-se que as mesmas não impedem a chancela pela legalidade. 
CONCLUSÃO
6. 	Em razão do exposto e tendo em vista as análises realizadas nos atos de admissão de ANTONIO DE OLIVEIRA DA SILVA FILHO, IURI MAGALHAES SANTOS BRAZ, PAULO CESAR RIBEIRO SILVA, RAFAEL PORTELLA SILVA, RAPHAEL GUIMARAES DE ALMEIDA e RICARDO ARAUJO MELO, esta Unidade Técnica considera que os atos em tela podem receber a chancela de legalidade e o registro por esta Egrégia Corte. 
PROPOSTA DE ENCAMINHAMENTO 
7. 	Ante o exposto, com fundamento no art. 71, inciso III, da Constituição Federal, no art. 1º, inciso V, e art. 39, incisos I e II, da Lei 8.443/1992, no art. 260 do Regimento Interno do Tribunal de Contas da União, propõe-se: a) considerar legais os atos de admissão de ANTONIO DE OLIVEIRA DA SILVA FILHO, IURI MAGALHAES SANTOS BRAZ, PAULO CESAR RIBEIRO SILVA, RAFAEL PORTELLA SILVA, RAPHAEL GUIMARAES DE ALMEIDA e RICARDO ARAUJO MELO e conceder-lhes o registro.”
3.	Por sua vez, o Ministério Público junto ao TCU, na pessoa da procuradora-geral Cristina Machado da Costa e Silva, dissentiu da proposta formulada por aquela unidade técnica, consoante parecer que integra a peça 10, a seguir transcrito:
	“Versam os autos sobre admissões realizadas pela Gerência de Recursos Humanos da Empresa Brasileira de Correios e Telégrafos no Estado da Bahia – Gerec/BA. A Secretaria de Fiscalização de Pessoal – Sefip – opina pela legalidade e registro dos atos (peças n.ºs 8 e 9) .
2. 	Os atos de admissão de Iuri Magalhães Santos Braz, Rafael Portella Silva, Raphael Guimarães de Almeida e de Ricardo Araujo Melo (peças n.ºs 2, 4, 5 e 6, respectivamente) contemplam um alerta de que a ‘Data da contratação é posterior à Data de validade do processo seletivo após prorrogação’.
3. 	O gestor de pessoal oferece o seguinte esclarecimento nos atos em análise:
‘Decisão proferida pela 15ª Vara do Trabalho do DF. Nos autos do processo de número 0001035-92.2013.5.10.0015 em 19/11/2014, confirma a postergação de validade do Concurso Público de Edital de seleção externa 11/2011, da Empresa Brasileira de Correios e Telégrafos (ECT) , até o trânsito em julgado da decisão’.
4. 	As admissões em questão foram realizadas com base em decisão proferida nos autos da Ação Civil Pública n.º 0001035-92.2013-5-10-0015, interposta perante a 15.ª Vara do Trabalho do Distrito Federal, em que foi prorrogada indefinidamente a validade do concurso público regulado pelo Edital n.º 11/2011 – ECT.
5. 	A Corte de Contas vem negando o registro a admissões realizadas após a validade do referido concurso, porém, sem adotar providências para a cessação do vínculo dos empregados com a empresa, até porque a ação judicial retromencionada ainda não obteve trânsito em julgado. Citamos os seguintes precedentes: Acórdãos n.ºs 7135/2014, 7136/2014, 7464/2014, 7465/2014, 7882/2014, 7875/2014, 671/2015, 1140/2015, 2595/2015, 3091/2015, 3251/2015, 3252/2015, 3617/2015, 3618/2015, 2472/2016 e 3503/2016, todos da Primeira Câmara.
6. 	Transcrevemos excerto do voto proferido pelo nobre Ministro Benjamin Zymler no Acórdão n.º 3.503/2016 – 1.ª Câmara, em processo que tratou da mesma matéria:
‘9. Como se vê, a decisão trabalhista não deixou opção ao gestor senão suprir suas necessidades de mão de obra permanente valendo-se do processo seletivo regido pelo Edital 11/2011, cujo prazo regulamentar de validade expirou há quase três anos. A realização de novos certames, na prática, muito pouco aproveitaria à estatal, uma vez que os candidatos aprovados em 2011 – os quais, diga-se de passagem, contam-se aos milhares – sempre teriam precedência na convocação.
10. Afora a inusitada indefinição quanto ao termo final do prazo de validade do concurso de 2011, chama especial atenção, no caso, a generalidade e a abrangência da sentença, que não especificou o quantitativo de empregos públicos ocupados de forma supostamente irregular e tampouco delimitou as dependências da ECT em que a falha teria ocorrido. Assim, mesmo unidades sem nenhum contrato temporário em vigor estão, pelo menos até o trânsito em julgado da deliberação, impedidas de selecionar empregados efetivos por meio de um novo certame, apenas podendo admitir os candidatos integrantes do chamado cadastro de reserva, aprovados, como dito, no concurso já há muito expirado’.
7. 	Portanto, seguindo a linha jurisprudencial atual da Corte de Contas, opinamos por que os atos de admissão dos empregados Iuri Magalhães Santos Braz, Rafael Portella Silva, Raphael Guimarães de Almeida e Ricardo Araujo Melo tenham negado o registro, sem adoção de providências para tornar sem efeito as contratações em questão, enquanto não houver o desfecho da Ação Civil Pública n.º 0001035-92.2013.5.10.0015, em trâmite na Justiça Trabalhista da 10.ª Região, se desfavorável aos litigantes.
8. 	Quanto aos demais atos, acolhemos a proposição de legalidade e registro.
9. 	Por todo o exposto, com as vênias de estilo por divergir parcialmente do encaminhamento oferecido pela Sefip às peças n.ºs 8 e 9, esta representante do Ministério Público propõe ao Tribunal que:
9.1. 	negue registro aos atos de admissão de Iuri Magalhães Santos Braz, Rafael Portella Silva, Raphael Guimarães de Almeida e de Ricardo Araujo Melo (peças n.ºs 2, 4, 5 e 6, respectivamente) ;
9.2. 	determine à Gerência de Recursos Humanos da ECT na Bahia – Gerec/BA que acompanhe os desdobramentos da Ação Civil Pública 0001035-92.2013-5-10-0015, em trâmite na 15.ª Vara da Justiça Trabalhista da 10ª Região, e, caso venha a ser desconstituída a sentença ora favorável aos interessados indicados no item 9.1 supra, torne sem efeito seus atos de admissão nos quadros da entidade, bem como providencie o cadastramento dos respectivos desligamentos no sistema e-Pessoal;
9.3. 	encaminhe cópia do acórdão que vier a ser proferido à Gerência de Recursos Humanos da ECT na Bahia – Gerec/BA;
9.4. 	considere legais e ordene o registro dos demais atos constantes dos presentes autos.”
	É o relatório.

não há.

Procuradora-geral Cristina Machado da Costa e Silva.

ATOS DE ADMISSÃO. PRORROGAÇÃO DA VALIDADE DE CONCURSO PÚBLICO POR TEMPO INDETERMINADO ESTABELECIDA JUDICIALMENTE. NEGATIVA DE REGISTRO. POSSIBILIDADE DE SUBSISTÊNCIA DAS ADMISSÕES ENQUANTO MANTIDA A DECISÃO JUDICIAL. DETERMINAÇÃO.

ATOS DE ADMISSÃO (ADS)

Secretaria de Fiscalização de Pessoal (Sefip).

Aprecio atos de admissão oriundos da Superintendência de Operações da Empresa Brasileira de Correios e Telégrafos (ECT) no Estado da Bahia.
2.	Opina a Secretaria de Fiscalização de Pessoal - Sefip pela legalidade dos atos e concessão dos respectivos registros.
3.	Dissente dessa proposta, de maneira parcial, o Ministério Público junto ao TCU (MPTCU) . Em relação aos atos referentes a Iuri Magalhães Santos Braz, Rafael Portella Silva, Raphael Guimarães de Almeida e Ricardo Araújo Melo, entende que este Tribunal deve negar-lhes registro, visto que as datas das contratações foram posteriores à data de validade do processo seletivo, após prorrogação. 
4.	Essas admissões ocorreram por força de sentença judicial prolatada nos autos da Ação Civil Pública 0001035-92-2013-5-10-0015, interposta perante a 15ª Vara do Trabalho do Distrito Federal, a qual determinou a prorrogação, por tempo indeterminado, do prazo da validade do concurso público regulado pelo Edital ECT nº 11/2011, confirmando a tutela provisória de urgência de natureza antecipada que vigorava naqueles autos.
5.	Apesar disso, o Parquet assere que a jurisprudência deste Tribunal, em casos tais, é firme no sentido de negar registro aos atos e determinar à ECT que acompanhe o desfecho da aludida demanda judicial, sem qualquer prejuízo ao vínculo dos empregados com a empresa, ao menos até eventual alteração daquele provimento jurisdicional ainda não transitado em julgado. 
6.	Nesse ponto, acolho o parecer do MPTCU, por seus fundamentos. O enunciado, a seguir, elaborado a partir dos Acórdão 4217/2017-TCU-Primeira Câmara (rel. min. Benjamin Zymler) e 872/2018-TCU-2ª Câmara (de minha relatoria) , disponíveis em “jurisprudência selecionada”, ratificam a tese que sustenta estas razões de decidir:
“A expiração do prazo de validade de concurso público constitui óbice intransponível ao registro pelo TCU de atos de admissão efetuados posteriormente a essa data, devendo, no entanto, ser assegurada a produção dos efeitos das admissões enquanto subsistir decisão judicial favorável aos interessados.”
7.	Por fim, endosso as proposições uniformes no sentido da legalidade dos atos de admissão afetos a Antônio de Oliveira da Silva Filho e Paulo César Ribeiro Silva e da concessão de registro, na forma sugerida pelas instâncias precedentes. 
	Ante o exposto, VOTO por que seja aprovada a minuta de acórdão que submeto à consideração deste Colegiado.
TCU, Sala das Sessões Ministro Luciano Brandão Alves de Souza, em 23 de abril de 2019.
ANA ARRAES 
Relatora